---
title: "Πρακτικό μέρος"
format:
  html:
    code-link: true
toc: true
---

## Βάση δεδομένων

Μπορείτε να κατεβάσετε την προσομοιωμένη βάση δεδομένων από
[εδώ](https://drive.google.com/file/d/1l5wq57fAslnoFR2umFQvVZbDiq5IK0UF/view?usp=sharing).
Τα δεδομένα είναι αποθηκευμένα σε συμπιεσμένη μορφή zip, επομένως θα χρειαστεί
να αποσυμπιεστούν. Το αποσυμπιεσμένο αρχείο είναι μία `duckdb` βάση δεδομένων
ενός εκατομμυρίου ασθενών. Στη συγκεκριμένη πρακτική εφαρμογή εξάγουμε τη βάση
δεδομένων σε έναν φάκελο με την ονομασία `data`. Μπορείτε να συνδεθείτε στη
βάση δεδομένων χρησιμοποιώντας το πακέτο
[`DatabaseConnector`](https://ohdsi.github.io/DatabaseConnector/) του HADES
όπως παρακάτω:


```{r,eval=FALSE}
connectionDetails <- DatabaseConnector::createConnectionDetails(
  dbms = "duckdb", 
  server = "data/database-1M_filtered.duckdb"
)

connection <- DatabaseConnector::connect(
  connectionDetails = connectionDetails
)
```

## Εξαγωγή δεδομένων

Για το συγκεκριμένο πρόβλημα θα χρησιμοποιήσουμε τις υπάρχουσες κοόρτες που
δημιουργήθηκαν από μέλη της κοινότητας OHDSI, οι οποίες είναι διαθέσιμες στην
στον ελεύθερη έκδοση του εργαλείου [atlas
instance](https://atlas-demo.ohdsi.org/). Πιο συγκεκριμένα, η *κοόρτη-στόχος*
(T) θα είναι η κοόρτη με id 1782815, ασθενείς που νοσηλεύτηκαν με πνευμονία και
η *κοόρτη-αποτελέσματος* (O) θα είναι οι ασθενείς που πέθαναν, δηλαδή η κοόρτη
με id 1782813.

```{r, eval=FALSE}
cohortIds <- c(1782815,1782813)
baseUrl <- "http://api.ohdsi.org:8080/WebAPI"

cohortDefinitionSet <- ROhdsiWebApi::exportCohortDefinitionSet(
  baseUrl = baseUrl,
  cohortIds = cohortIds
)
```

Στη συνέχεια θα δημιουργήσουμε τις κοόρτες και θα τις αποθηκεύσουμε σε έναν
πίνακα με το όνομα `cohort` μέσα στην αρχική βάση δεδομένων. Για το σκοπό
αυτό, θα χρησιμοποιήσουμε το πακέτο [`CohortGenerator`](https://ohdsi.github.io/CohortGenerator/) του HADES.

```{r, eval=FALSE}
cohortTableNames <- CohortGenerator::getCohortTableNames(cohortTable = "cohort")

# Next create the tables on the database
CohortGenerator::createCohortTables(
  connectionDetails = connectionDetails,
  cohortTableNames = cohortTableNames,
  cohortDatabaseSchema = "main"
)

# Generate the cohort set
cohortsGenerated <- CohortGenerator::generateCohortSet(
  connectionDetails = connectionDetails,
  cdmDatabaseSchema = "main",
  cohortDatabaseSchema = "main",
  cohortTableNames = cohortTableNames,
  cohortDefinitionSet = cohortDefinitionSet
)
```

## Εκτίμηση μοντέλου

Σε αυτό το μέρος θα δείξουμε τα απαραίτητα βήματα για να εκτιμήσουμε ένα
μοντέλο με LASSO logistic regression για την πρόγνωση του θανάτου μέσα σε 60
ημέρες από την εισαγωγή στο νοσοκομείο.

### Ρυθμίσεις βάσης δεδομένων

Πρώτα, χρειάζεται να ορίσουμε τα στοιχεία σύνδεσης με τη βάση δεδομένων, τους
πίνακες που είναι αποθηκευμένες οι κοόρτες που μας ενδιαφέρουν (εδώ `cohort`),
τα ID των κοορτών αυτών (1782815 και 1782813) και τα σχήματα (schemas) στα
οποία στεγάζεται η βάση δεδομένων (εδώ `main`).

```{r, eval=FALSE}
connectionDetails <- DatabaseConnector::createConnectionDetails(
  dbms = "duckdb", 
  server = "data/database-1M_filtered.duckdb"
)

databaseDetails <- PatientLevelPrediction::createDatabaseDetails(
  connectionDetails = connectionDetails,
  cdmDatabaseSchema = "main",
  cohortDatabaseSchema = "main",
  cohortTable = "cohort",
  targetId = 1782815,
  outcomeDatabaseSchema = "main",
  outcomeTable = "cohort",
  outcomeIds = 1782813
)
```

### Ρυθμίσεις χαρακτηριστικών

Δεύτερον, χρειάζεται να ορίσουμε τα χαρακτηριστικά των ασθενών (covariates) που
θα χρησιμοποιήσουμε για να εκπαιδεύσουμε τον αλγόριθμο του προγνωσιτκού
μοντέλου. Αυτό θα γίνει με τη χρήση του πακέτου
[`FeatureExtraction`](https://ohdsi.github.io/FeatureExtraction/):

- Δημογραφικά (gender and age)
- Διαγνώσεις τα τελευταία δύο χρόνια
- Θεραπείες τα τελευταία δύο χρόνια


```{r, eval=FALSE}
covariateSettings <- FeatureExtraction::createCovariateSettings(
  useDemographicsGender = TRUE,
  useDemographicsAge = TRUE,
  useConditionGroupEraLongTerm = TRUE,
  useDrugGroupEraLongTerm = TRUE,
  longTermStartDays = -730,
  endDays = -1
)
```

### Ρυθμίσεις περιορισμών

Τρίτον, μπορούμε να ορίσουμε άλλους (κυρίως χρονικούς) περιορισμούς για τα
δεδομένα που θα εξαχθούν, όπως είναι οι ημερομηνίες έναρξης και λήξης της
μελέτης (συμπερίληψη μόνον ασθενών από μία συγκεκριμένη χρονική περίοδο), ο
χρόνος παραμονής των ασθενών στην κόορτη (αποκλεισμός ασθενών με σύντομο
ιστορικό) κτλ. Στην συγκεκριμένη περίπτωση, δε θα βάλουμε επιπλέον
περιορισμούς.

```{r, eval=FALSE}
restrictPlpDataSettings <- PatientLevelPrediction::createRestrictPlpDataSettings()
```

### Ρυθμίσεις δειγματοληψίας

Τέταρτον, μπορούμε να ορίσουμε ρυθμίσεις δειγματοληψίας για χρησιμοποιήσουμε
μόνο ένα δείγμα από τα αρχικά δεδομένα για την εκπαίδευση των προγνωστικού
μοντέλου. Αυτό μπορεί να είναι αρκετά χρήσιμο στην περίπτωση που τα αρχικά
δεδομένα ήταν πολύ μεγάλα σε μέγεθος. Στη συγκεκριμένη περίπτωση δεν θα
χρησιμοποιήσουμε δειγματοληψία.

```{r, eval=FALSE}
sampleSettings <- PatientLevelPrediction::createSampleSettings()
```

### Ρυθμίσεις επεξεργασίας χαρακτηριστικών

Πέμπτον, μπορούμε να χρησιμοποιήσουμε ρυθμίσεις για την επεξεργασία των
χαρακτηριστικών των ασθενών που συμπεριλάβαμε στη μελέτη. Στη συγκεκριμένωη
περίπτωση δε θα χρησιμοποιήσουμε τέτοιες ρυθμίσεις.

```{r, eval=FALSE}
featureEngineeringSettings <- PatientLevelPrediction::createFeatureEngineeringSettings()
```

### Ρυθμίσεις προεργασίας

Sixth, we can define settings for preprocessing the train data, for example, in
this case, we will require that any covariate, in order for it to be considered
for selection, must be present in at least 1% of the included patients, we want
to normalize the data covariates before model training and we want to remove
redundant features.

Έκτο, μπορούμε να ορίσουμε ρυθμίσεις για την προεπεξεργασία των δεδομένων στα
οποία θα εκπαιδευθεί το προγνωστικό μοντέλο. Για παράδειγμα, στη συγκεκριμένη
περίπτωση, θα απαιτήσουμε ότι οποιαδήποτε μεταβλητή, προκειμένου να ληφθεί
υπόψη για να συμπεριληφθεί στο μοντέλο, πρέπει να είναι παρούσα σε τουλάχιστον
1% των ασθενών. Επίσης, θα κανονικοποιήσουμε τις μεταβλητές.


```{r, eval=FALSE}
preprocessSettings <- PatientLevelPrediction::createPreprocessSettings(
  minFraction = .01,
  normalize = TRUE,
  removeRedundancy = TRUE
)
```

### Ρυθμίσεις διαχωρισμού

Πρέπει να ορίσουμε τις ρυθμίσεις διαχωρισμού του δείγματος, δηλαδή τον τρόπο με τον οποίο τα
αρχικά δεδομένα θα διαχωριστούν σε ένα σύνολο δεδομένων εκπαίδευσης (για την
ανάπτυξη μοντέλου) και ένα σύνολο δεδομένων δοκιμής (για την αξιολόγηση του
μοντέλου). Σε αυτή την περίπτωση, θα κάνουμε διαχωρισμό εκπαίδευσης-δοκιμής σε
ποσοστό 75-25%, χρησιμοποιώντας 3-fold cross validation στα δεδομένα
εκπαίδευσης για τον καθορισμό των υπερπαραμέτρων.

```{r, eval=FALSE}
splitSettings <- PatientLevelPrediction::createDefaultSplitSetting(
  trainFraction = 0.75,
  testFraction = 0.25,
  type = 'stratified',
  nfold = 2, 
  splitSeed = 1234
)
```

### Ρυθμίσεις πληθυσμού

Πρέπει να καθορίσουμε περαιτέρω ρυθμίσεις και περιορισμούς για τη δημιουργία
του πληθυσμού που θα χρησιμοποιηθεί για την εκπαίδευση του
μοντέλου. Αυτό μας επιτρέπει να χρησιμοποιήσουμε τα ίδια δεδομένα για
τη δημιουργία πολλαπλών μοντέλων πρόβλεψης, χρησιμοποιώντας ελαφρώς
τροποποιημένους πληθυσμούς (π.χ. διαφορετικούς χρόνους ρίσκου, ασθενείς με και χωρίς
προηγούμενα αποτελέσματα, κ.λπ.). Σε αυτή την περίπτωση, θα απαιτήσουμε οι
ασθενείς να έχουν συνεχή παρακολούθηση στη βάση δεδομένων τουλάχιστον 729 ημέρες
πριν από τη νοσηλεία τους με πνευμονία, θα αφαιρέσουμε τα άτομα με προηγούμενες
εκβάσεις, και θα ορίσουμε το χρόνο ρίσκου να είναι 60 ημέρες, απαιτώντας τουλάχιστον 59
ημέρες παρακολούθησης μετά τη νοσηλεία.

```{r, eval=FALSE}
populationSettings <- PatientLevelPrediction::createStudyPopulationSettings(
  washoutPeriod = 729,
  firstExposureOnly = FALSE,
  removeSubjectsWithPriorOutcome = TRUE,
  priorOutcomeLookback = 9999,
  riskWindowStart = 1,
  riskWindowEnd = 60, 
  minTimeAtRisk = 59,
  startAnchor = 'cohort start',
  endAnchor = 'cohort start',
  requireTimeAtRisk = TRUE,
  includeAllOutcomes = TRUE
)
```

### Ρυθμίσεις μοντέλου

Τέλος, πρέπει να ορίσουμε τις ρυθμίσεις για την εκπαίδευση του μοντέλου που
θέλουμε. Σε αυτήν την περίπτωση, θα εκπαιδεύσουμε ένα μοντέλο λογιστικής
παλινδρόμησης με LASSO χρησιμοποιώντας τις προεπιλεγμένες ρυθμίσεις.

```{r, eval}
lrModel <- PatientLevelPrediction::setLassoLogisticRegression()
```

### Εκπαίδευση προγνωστικού μοντέλου

Τώρα, μπορούμε να εξάγουμε τα δεδομένα από τη βάση χρησιμοποιώντας την παρακάτω
εντολή:

```{r, eval=FALSE}
plpData <- PatientLevelPrediction::getPlpData(
  databaseDetails = databaseDetails,
  covariateSettings = covariateSettings,
  restrictPlpDataSettings = restrictPlpDataSettings
)
```

Τέλος, μπορούμε να εκπαιδεύσουμε το προγνωστικό μοντέλο χρησιμοποιώντας την
παρακάτω εντολή:

```{r, eval=FALSE}
lrResults <- PatientLevelPrediction::runPlp(
  plpData = plpData,
  outcomeId = 1782813, 
  analysisId = "single_model",
  analysisName = "Demonstration of runPlp for training single PLP models",
  populationSettings = populationSettings, 
  splitSettings = splitSettings,
  sampleSettings = sampleSettings, 
  featureEngineeringSettings = featureEngineeringSettings, 
  preprocessSettings = preprocessSettings,
  modelSettings = lrModel,
  logSettings = PatientLevelPrediction::createLogSettings(), 
  executeSettings = PatientLevelPrediction::createExecuteSettings(
    runSplitData = TRUE, 
    runSampleData = TRUE, 
    runfeatureEngineering = TRUE, 
    runPreprocessData = TRUE, 
    runModelDevelopment = TRUE, 
    runCovariateSummary = TRUE
  ), 
  saveDirectory = file.path(getwd(), "results")
)
```

Το παραπάνω θα εκεπαιδεύσει το μοντέλο, θα αξιολογήσει τις επιδόσεις του
χρησιμοποιώντας τα δεδομένα δοκιμής (test set) και θα αποθηκεύσει τα
αποτελέσματα για χρήση στο μέλλον.

### Παρουσίαση αποτελεσμάτων

Το μοντέλο που εκπαιδεύσαμε μπορεί να παρουσιαστεί με τη χρήση μιας εφαρμογής `shiny`:

```{r, eval=FALSE}
PatientLevelPrediction::viewPlp(lrResults)
```

## Εκπαίδευση περισσότερων μοντέλων

Είναι πολύ απλό να εκπαιδεύσουμε περισσότερα από ένα μοντέλα κάνοντας μόνο μερικές
προσθήκες στις προηγούμενες ρυθμίσεις. Θα δείξουμε πώς μπορούμε να
χρησιμοποιήσουμε το πακέτο `PatientLevelPrediction` για να εκπαιδεύσουμε μια λογιστική
παλινδρόμηση LASSO και ένα μοντέλο gradient boosting machine
στα ίδια δεδομένα και να τα συγκρίνουμε.

Αρχικά, πρέπει να ορίσουμε τις ρυθμίσεις για τον τρόπο που θα εκπαιδευθεί κάθε
μοντέλο. Σε αυτή την περίπτωση θα χρησιμοποιήσουμε τις προεπιλεγμένες ρυθμίσεις:

```{r, eval=FALSE}
modelDesignLasso <- PatientLevelPrediction::createModelDesign(
  targetId = 1782815, 
  outcomeId = 1782813, 
  restrictPlpDataSettings = restrictPlpDataSettings, 
  populationSettings = populationSettings, 
  covariateSettings = covariateSettings, 
  featureEngineeringSettings = featureEngineeringSettings,
  sampleSettings = sampleSettings, 
  splitSettings = splitSettings, 
  preprocessSettings = preprocessSettings, 
  modelSettings = PatientLevelPrediction::setLassoLogisticRegression()
)

modelDesignGradientBoosting <- PatientLevelPrediction::createModelDesign(
  targetId = 1782815, 
  outcomeId = 1782813, 
  restrictPlpDataSettings = restrictPlpDataSettings, 
  populationSettings = populationSettings, 
  covariateSettings = covariateSettings, 
  featureEngineeringSettings = featureEngineeringSettings,
  sampleSettings = sampleSettings, 
  splitSettings = splitSettings, 
  preprocessSettings = preprocessSettings, 
  modelSettings = PatientLevelPrediction::setGradientBoostingMachine()
)
```


Μπορούμε να εκπαιδεύσουμε όλα τα μοντέλα με μία εντολή, όπως φαίνεται παρακάτω:

```{r, eval=FALSE}
results <- PatientLevelPrediction::runMultiplePlp(
  databaseDetails = databaseDetails, 
  modelDesignList = list(
    modelDesignLasso, 
    modelDesignGradientBoosting
  ), 
  onlyFetchData = FALSE,
  logSettings = PatientLevelPrediction::createLogSettings(),
  saveDirectory =  file.path(getwd(), "results/multiple_models")
)
```

Τέλος, μπορούμε να δούμε τα αποτελέσματα με τη χρήση μίας εφαρμογής `shiny`:

```{r, eval=FALSE}
PatientLevelPrediction::viewMultiplePlp("results/multiple_models")
```
